【裁判字號】    98,上易,75
【裁判日期】    990727
【裁判案由】    返還保管款
【裁判全文】
臺灣高等法院高雄分院民事判決          98年度上易字第75號
上  訴  人  戊○○○○○○○
法定代理人  庚○○
訴訟代理人  己○○
            莊美玲律師
被上訴人    丁○○
訴訟代理人  史乃文律師
            楊林澂律師
上列當事人間因請求返還保管款事件，對於民國98年2 月6 日臺
灣高雄地方法院97年度訴字第1178號第一審判決提起上訴，本院
於99年7月13日辯論終結，茲判決如下：
    主  文
上訴駁回。
第二審訴訟費用由上訴人負擔。
    事 實 及 理 由
一、上訴人法定代理人經變更為庚○○，有當選證書為憑，並經
    庚○○聲明承受訴訟，核無不合，先予敘明。
二、上訴人主張：伊於民國84年成立之初，將各界捐款委由訴外
    人洪全鴻負責管理，嗣洪全鴻於同年10月13日將結餘會款新
    台幣（下同）189,000 元交還伊代表人己○○，己○○添加
    1,000 元後，將結餘會款計19萬元交付被上訴人，委託被上
    訴人管理，兩造間成立保管伊會款之委任契約（下稱系爭委
    任契約），嗣後並陸續交付各界樂捐款項予被上訴人。詎被
    上訴人自85年4 月起，因同時管理訴外人高雄市敬老長壽協
    會（下稱敬老會）之會款，帳簿記載紊亂，已難善盡保管伊
    會款之責任，且迄92年12月間止，敬老會之收入款僅820,65
    6 元，支出卻達1,356,309 元，顯然不足535,653 元，均係
    動用伊之會款。爰以本件起訴狀繕本之送達為終止系爭委任
    契約之意思表示，並依委任契約之法律關係，請求被上訴人
    返還自85年4 月起至92年12月期間，伊收支結餘之會款535,
    653 元，及加計自起訴狀繕本送達翌日起至清償日止，按年
    息5%計算之法定遲延利息，暨陳明願供擔保聲請准為假執行
    之宣告。
三、被上訴人則以：伊未曾受上訴人委託保管會款，僅曾於85年
    4 月3 日自訴外人莊啟裕接管敬老會之會款，嗣已於92年12
    月4 日將所保管之敬老會會款餘額214,650 元及帳簿移交敬
    老會之法定代理人郭賜發，經郭賜發、莊啟昌簽收。上訴人
    之會款、帳冊均係由己○○管理；上訴人訴請伊返還其會款
    535,653 元，就所主張迄92年12月間尚有該盈餘、曾交付伊
    該款，及伊有動用該會款之事實均未為舉證，核無所據等語
    ，資為抗辯。
四、原審判決駁回上訴人之訴及假執行之聲請。上訴人聲明不服
    ，求為判決：(一)原判決廢棄，(二)被上訴人應給付上訴人535,
    653 元，及自起訴狀繕本送達翌日起至清償日止，按年息5%
    計算之法定遲延利息；被上訴人則求為判決：上訴駁回。
五、兩造就下列事項並不爭執，復有高雄市政府社會局函、人民
    團體理事長當選證明書、立案證書、帳簿等為憑（原審卷80
    至82頁，本院卷(二)2 頁，原審卷20至45頁）堪認為真實：
  (一)上訴人於84年籌設之初有接受捐款，並委由洪全鴻負責管理
    帳務。
  (二)己○○等人於84年9 月15日聯名申請發起組織「戊○○○○
    ○○○」，經高雄市政府社會局核准籌組，迄96年11月12日
    成立，97年1 月31日經同局核准立案，並由己○○自97年1
    月16日起擔任第1 屆理事長，任期至99年1 月15日止。
  (三)捐款收入係上訴人經費來源之一。
  (四)莊啟裕於85年4 月3 日將敬老會之會款613,800 元交由當時
    擔任敬老會常務理事一職之被上訴人保管，被上訴人於保管
    上開敬老會會款期間，有設立帳簿1 本（下稱系爭帳簿），
    用以記載會款收支情況。
六、兩造爭執事項為：(一)上訴人主張曾交付其結餘會款予被上訴
    人保管而成立系爭委任契約，是否有理由？上訴人曾交付之
    款項總額若干？(二)上訴人主張計至92年12月止，尚有會款餘
    額53萬5653元，依系爭委任契約關係，請求被上訴人返還該
    保管之會款餘額，有無理由？茲論述如下：
  (一)按當事人主張有利於己之事實者，就其事實有舉證之責任。
    民事訴訟法第277 條前段定有明文。民事訴訟如係由原告主
    張權利者，應先由原告負舉證之責，若原告先不能舉證，以
    證實自己主張之事實為真實，則被告就其抗辯事實即令不能
    舉證，或其所舉證據尚有疵累，亦應駁回原告之請求（最高
    法院17年上字第917 號判例參照）。又主張法律關係存在之
    當事人，須就該法律關係發生所須具備之特別要件，負舉證
    責任。而委任契約，係以當事人約定，一方委託他方處理事
    務，他方允為處理而成立。上訴人主張曾交付其結餘會款予
    被上訴人，而與被上訴人就系爭委託款之保管成立委任契約
    關係等語，均為被上訴人所否認，揆諸前引規定，上訴人即
    應就其曾為金錢之交付及兩造曾經合意由被上訴人保管系爭
    委託款之事實，負舉證責任。
  (二)上訴人主張曾交付其結餘會款予被上訴人，與被上訴人成立
    保管會款之系爭委任契約等語，固舉證人王文吉、乙○、甲
    ○○、黃慶財為證。惟據上訴人就84年10月間交付其結餘會
    款予被上訴人之經過，先後陳稱：洪全鴻離職時，將結餘會
    款及中洲郵局洪全鴻之存摺交還己○○，再由己○○委託被
    上訴人管理，並於同日交付該款項及存摺予被上訴人保管（
    原審卷126 頁）；己○○當時是拿銀行存摺及印章給被上訴
    人，不是普通的本子（130 頁）；洪全鴻於84年10月13日將
    中洲郵局之189000元領出給上訴人，上訴人加上1000元後，
    移交19萬元予被上訴人，其後再將各地之捐款、會費及其他
    收入交付被上訴人（158 頁）；上訴人之前的款項是交由洪
    全鴻在郵局開專戶，提領出來之後交被上訴人保管，另外在
    中洲郵局開戶，我把歌友會的大章及19萬元交被上訴人，和
    他一起去中洲郵局，但是被上訴人自己去辦理開戶，不知道
    他用何人名義開戶，事後被上訴人拒絕提出該存摺（本院卷
    (一)42頁），並提出洪全鴻在郵局帳戶之存摺影本為據（原審
    卷164 頁）。而證人王文吉則稱：在某次歌友會聚會結束後
    ，我看到己○○拿錢跟本子給被上訴人，不知道己○○拿多
    少錢給被上訴人等語，旋即改稱：當天只有看到己○○交付
    本子，沒有看到拿錢給被上訴人；簿子蠻大本的，不知道是
    什麼本子，有交印章，不知道是什麼印章等語（原審卷第
    128 至129 頁），尚不足以證明己○○有交付現款、存摺或
    上訴人印章予被上訴人之事實；證人乙○稱：我聽己○○說
    要等洪全鴻把錢領出來，再交給被上訴人管理，後來如何處
    理我沒有看到；84年10月大約雙十節過後，我在老人亭看到
    己○○把帳簿、印章交給被上訴人（原審卷第148 頁），及
    於本院證稱：我有看到己○○將郵局本子、帳簿、印章交給
    被上訴人（本院卷163 頁背面），亦與上訴人稱同日交付款
    項及存摺予被上訴人之情不符，且不能證明有交付款項之事
    實；證人即歌友會會員甲○○（化名王大吉）稱：上訴人的
    錢由被上訴人保管，從我入會開始就將錢交給被上訴人，因
    為被上訴人是上訴人會長；如果被上訴人不在，我就代理上
    訴人向會員收錢後，等月底再交給被上訴人；我在感謝狀上
    簽名是因為我跟人家收錢，有幫上訴人向別人收過錢；原審
    卷第170 頁感謝狀背面被上訴人之簽名，是我把錢交給被上
    訴人，被上訴人才簽名，陳國從為了作證，也有在上面簽名
    （原審卷第303 至304 頁、306 頁），然被上訴人並未曾擔
    任上訴人之會長一職，且參以甲○○經原審先提示原審卷第
    170 頁之感謝狀背面，並詢以「有無被上訴人簽名」、「請
    指出有無陳國從簽名」時，均答稱：不認識字等語，並未回
    答被上訴人、陳國從曾在其上簽名，如其確曾親自見聞被上
    訴人點收現款及陳國從在場見證，當可清楚記憶並確認其上
    被上訴人或陳國從之簽名，而非經原審另詢以「你在感謝狀
    上蓋章後或蓋章前，被上訴人有無在感謝狀上簽名」、「陳
    國從是否也同時在感謝狀上簽過名」，始為如上之答覆，核
    難認其證詞係依親自見聞所為，又被上訴人否認該感謝狀上
    簽名係其本人所為，經核其筆跡與原審卷20頁被上訴人簽收
    敬老會移交現款之簽名字跡；上訴人提出之敬老會理監事會
    議上被上訴人簽名（原審卷254 至258 頁），其運筆、神韻
    亦不相同，尚不足為有利上訴人之認定；證人黃慶財則稱：
    以前是上訴人會員，我不確定上訴人的錢曾經交給被上訴人
    保管（原審卷299 頁）。另證人甲○○於本院固稱：我擔任
    上訴人副會長，被上訴人的職務是理事，他本人有同意保管
    會款，不清楚交了多少錢給被上訴人，不知道有無在銀行或
    郵局開戶（本院卷(一)162 頁背面至163 頁），既擔任副會長
    之要職，就會務重要事項之相關會款金額、有無開立金融帳
    戶等情竟全無所悉，核難採認其證詞；證人丙○○於本院稱
    ：84年10月10日之後，我聽己○○說有交郵局存摺、印章及
    帳冊給被上訴人；84年10月10日當天收了20幾萬元，己○○
    說要交給被上訴人，但我沒有看到（本院卷(一)164 頁），亦
    不足證明有交付現款予被上訴人。是證人王文吉、乙○、甲
    ○○、黃慶財、丙○○等人，均不足以證明上訴人曾交付洪
    全鴻保管之結餘會款或其他會款予被上訴人保管之事實。
  (三)據被上訴人制作之系爭帳簿顯示，被上訴人於85年4 月3 日
    受敬老會莊啟裕移交會款613,800 元時，曾為簽收，及莊啟
    裕、莊啟宗亦在轉交金額項目簽名，並經被上訴人於同年月
    5 日在中洲郵局開戶，將該款存入（原審卷20、22頁，195
    頁），其後於85年6 月1 日扣除旅遊支出後，餘額384,403
    元，經被上訴人、常務監事陳國從、理事長己○○會同簽認
    ；同年7 月1 日餘額376,108 元，經常務監事陳國從、理事
    長己○○會同簽認；其後亦數次由被上訴人與陳國從，或陳
    國從與己○○等會同簽認餘額，最近由己○○等人簽認者係
    92 年6月5 日之餘額211,237 元（原審卷23至31頁），及92
    年12月4 日移交之結餘款214,650 元，經被上訴人、郭賜發
    、莊啟昌等簽認（34頁），並經郭賜發證稱：我在敬老會擔
    任常務幹事，92年被上訴人將會款移交我管理，是交付現金
    21萬4 千餘元及帳簿給我，沒有存摺或印章；每一年活動結
    餘款項計算以後，在系爭帳簿上登載金額，數字下的簽名是
    大家會帳後，由會帳的人簽認的（原審卷151 、152 頁），
    足認被上訴人關於敬老會會款之帳簿制作，並無帳目不清情
    事。又上訴人先前代表人己○○同時擔任敬老會理事長，多
    次參與敬老會會款之會帳，經確認後簽名，如被上訴人就上
    訴人與敬老會之會款有混洧、挪用情形，己○○當不致未為
    任何異議而予以簽認。同理，堪認上訴人若曾交付結餘會款
    予被上訴人保管，理應要求被上訴人簽收，惟上訴人迄未能
    提出被上訴人簽收之憑證。
  (四)據上訴人陳報系爭委託款數額，包括洪全鴻移交之189,000
    元、會員募款收入、黃慶財代收之會員費用等，扣除支出後
    ，計為412,150 元（原審卷225 至226 頁），姑不論此部分
    之金額尚不足上訴人主張之結餘款，縱然有各該收入及支出
    ，亦不足據以認定有交付被上訴人之事實。又上訴人主張被
    上訴人曾在中洲郵局分別開立二帳戶，一供敬老會存放會款
    使用，一供上訴人存放會款使用。經原審據其聲請，向旗津
    中洲郵局函調被上訴人以其本人或敬老會或上訴人名義開立
    之帳戶往來明細資料，據其檢附該郵局85年4 月5 日開戶之
    第001509─7 號帳戶往來明細（原審卷194 至197 頁），其
    上記載自87年6 月18日起，有按月定期轉入之金額（交易代
    號1403），至92年12月21日止（自92年3 月23日起改列載為
    「利息淨額」，交易代號1470）。上訴人質疑該交易代號
    1403號之定期轉帳，為被上訴人自所保管之上訴人會款帳戶
    轉入者（本院卷(一)52頁）。本院據以函調該局第001509─7
    號帳戶（下稱系爭帳戶）交易代號1403之定期轉帳來源帳戶
    ，經中洲郵局函附該帳戶相關定期儲金歷史交易清單，顯示
    該定期轉帳來源為87年5 月18日至88年5 月18日期之35萬元
    定期存款；88年5 月21日至89年5 月21日期之40萬元定期存
    款；89年5 月23日起之23萬元定期存款，其間曾於90年5 月
    23日、91年5 月23日及92年5 月23日展期，至92年12月5 日
    解約止（本院卷(一)171 至177 頁），經核與系爭帳戶往來明
    細所顯示定期轉入金額、被上訴人移交敬老會款日期，及系
    爭帳戶於87年4 月28日提領10萬元、87年5 月18日提領30萬
    元；88年5 月21日提領5 萬元，加計原定存35萬元，合計40
    萬元；89年2 月1 日至89年5 月23日貸款17萬元（本院卷(一)
    172 頁），故89年5 月23日續約時定存本金為23萬元等情相
    符。故亦無上訴人所稱係被上訴人另開設一專保管上訴人會
    款之帳戶，而自該帳戶匯入款項之情。另被上訴人僅在中洲
    郵局開設系爭帳戶，據中洲郵局檢送該局第001509─7 號存
    簿儲金被上訴人帳戶之立帳申請書暨交易清單（本院卷(二)26
    至32頁）。上訴人固以該函附資料中開戶時之「立帳申請書
    」（即編號）記載帳號為1509─7 號，87年4 月7 日變更
    印鑑時之「更換事項記要卡」（即編號）記載之帳戶為
    1509號；94年4 月20日變更印鑑時之「申請變更帳戶事項申
    請書」（即編號）記載之帳戶為1509─7 號；96年12月19
    日及97年12月11日變更印鑑時之「申請變更帳戶事項申請書
    」（即編號）記載之帳戶均為1509─7 號，質疑該局
    1509─7 號帳戶與該局第1509號帳戶為不同帳戶。惟經核對
    該編號記要事項為印鑑由參式變更為貳式，其背面電腦列
    印事項為87年4 月7 日申請變更，帳號「001509」，餘額
    451,252 元；該編號為印鑑變更為壹式，其背面電腦列印
    事項為94年4 月20日申請變更，帳號亦列印為「001509」，
    餘額為7,771 元；編號為印鑑變更，其背面記載事項各
    為96年12月19日及97年12月11日申請變更，帳號均打印為「
    001509─7 」，顯然編號係自編號變更印鑑而來（原來
    之3 式印鑑相同），而編號正面關於帳號之記載固有「
    1509」與「1509─7 」之別，背面關於帳號之記載則同經列
    印為「001509」，且各該餘額及更換印鑑日期，經核與帳號
    0000000 號交易清單上記載：87年4 月7 日交易代號：1605
    （為「換印鑑」代號），餘額451,252 元；94年4 月20日交
    易代號：1605，中文摘要：換印鑑，餘額7,771 元等情相符
    ，應係同一帳戶，並據中洲郵局林福展經理確認表示二帳戶
    為同一帳戶，一般正確帳號是6 碼，第7 碼是檢查碼，「00
    1509─7 」與「001509」以郵局專業而言，是同一個帳號；
    編號正面以人工手寫，省略了檢查碼，編號背面因早
    期電腦程式設計只有6 碼，沒有將檢查碼設計進去等語，有
    電話查詢紀錄單可稽（本院卷(二)59頁），亦與上述核對情形
    相符。是上訴人此部分質疑，亦無足採。從而，自被上訴人
    在中洲郵局之系爭帳戶往來資料，亦不足證明上訴人曾交付
    被上訴人會款，及被上訴人曾存入各該款項之事實。
  (五)上訴人又以：被上訴人曾於85年7 月24日、85年8 月28日在
    上訴人製作之感謝狀上簽名或蓋用敬老會常務理事職章，為
    上訴人收取捐款；系爭被上訴人製作之帳簿上，曾為上訴人
    登載收支，包括「歌友會8 月份24,000元、9 月份25,900元
    、10月份9,250 元」等收入，及「仁愛老人歌友會4,000 元
    」、「琴師工資27,000元」、「到白冰冰付出4,000 」等上
    訴人舉辦活動之費用支出，足認兩造間有系爭委任關係存在
    云云（原審卷第158 至159 頁），並提出感謝狀、帳簿為憑
    （原審卷167 至170 頁、第35、36、41頁）。惟被上訴人否
    認之，辯稱：其未曾在感謝狀上簽名，系爭帳簿則係用以登
    載敬老會舉辦各項活動之收支名目、金額，但因上訴人無專
    人管帳，始偶而在系爭帳簿上為其記錄各該單項收支等語。
    經查：
  1.系爭帳簿關於敬老會收支帳款，除被上訴人於85年4 月3 日
    受敬老會莊啟裕移交會款613,800 元時，曾為簽收，及莊啟
    裕、莊啟宗亦在轉交金額項目簽名外，其後並數次經被上訴
    人、常務監事陳國從及理事長己○○會帳簽認，業如上所述
    。又上訴人提出之帳冊影本上，固另貼有「歌友」、「旅遊
    」等標籤，惟被上訴人提出者並無各該標示，足認係上訴人
    自行標貼，故應以被上訴人提出之帳冊作為認定之依據。而
    系爭帳簿係依時間順序逐筆記錄，除其中一頁於上端另行記
    載「8 月份24,000」、「9 月份25,900」、「10月9,250 」
    部分，有特別加記「歌友會」3 字外（原審卷118 頁），其
    餘之帳目，均未曾加記「歌友會」（原審卷100 至122 頁）
    ，且其間既數次經包括己○○等人會帳簽認，足認均未質疑
    該帳簿之製作方式，顯然並不包括上訴人之收支。且被上訴
    人稱係依己○○指示暫時代記該3 筆收入等語，核與該3 筆
    金額記載方式，未註明係收入或支出或其他用途，顯係便宜
    性之記載相符，不足用以證明被上訴人曾收受該筆金額。
  2.證人即前敬老會幹事陳國從證稱：我於84、85年擔任敬老會
    幹事期間，曾會同己○○、被上訴人核對敬老會帳目及單據
    ，當時上訴人並未作帳，我未曾與己○○、被上訴人一起會
    過上訴人的帳（原審卷第207 頁）；證人即上訴人前總幹事
    黃修璋證稱：上訴人成立後，錢及帳簿都是己○○保管，偶
    爾己○○不在，卻有人要交錢，則由他人代為紀錄，事後再
    交付金錢予己○○，我不曾見聞己○○將上訴人的錢交予被
    上訴人保管（原審卷第240 至241 頁），足見系爭帳簿確係
    用以紀錄敬老會財務收支，縱然其中偶有上訴人費用收支記
    載，僅屬代為紀錄之性質。復參以證人甲○○稱：我在感謝
    狀上簽名是因為我跟人家收錢，有幫上訴人向別人收過錢等
    語，足認經收人須親自簽收帳款以示負責，且上訴人提出之
    感謝狀上曾有多人代為簽收情形（本院卷56至117 頁），非
    責由特定人簽收。及參以上訴人主張被上訴人曾在85年7 月
    24日、85年8 月28日之感謝狀上簽名，實係在感謝狀背面之
    署押或加蓋職章，既經被上訴人否認，且其中有被上訴人簽
    名部分，不能認定係被上訴人筆跡，業如上述，另一張感謝
    狀背面固加蓋有「常務理事丁○○」職章，然該感謝狀背面
    記載之金額既與正面收入金額不符，該收入金額名目為何、
    如何計算得出，均未記載，且如係被上訴人親收，按之甲○
    ○證詞及上開感謝狀代收之例，應係簽名以示負責，且應另
    出具收據，竟任意在感謝狀背面記錄，及依陳國從、黃修璋
    證詞，己○○並不曾將上訴人的錢交予被上訴人保管或作帳
    等情，亦難據該2 紙感謝狀為有利於上訴人之認定。從而，
    上訴人提出系爭帳簿，主張有關於「歌友會」之記載，及提
    出感謝狀，主張被上訴人曾簽收該記載之金額部分，尚不足
    據以認定被上訴人曾允為保管收入之會款，或曾自上訴人取
    得代保管款項。
  3.證人即歌友會前任琴師李郁萱證稱：曾自84年5 月起擔任上
    訴人琴師2 年，報酬係向己○○領取，有幾次己○○不在場
    時，由被上訴人交付報酬等語（原審卷第269 至270 頁），
    僅足以認定被上訴人曾於己○○不在場時，代發琴師薪資，
    尚難證明兩造有系爭委任契約存在。
  (六)是上訴人未能舉證曾與被上訴人成立系爭委任契約及曾交付
    款項予被上訴人保管，則其主張計至92年12月止，尚有會款
    餘額53萬5653元，請求被上訴人返還該款，即屬無據。
七、綜上，上訴人本於系爭委任契約之法律關係，請求被上訴人
    返還保管款535,653 元，及自起訴狀繕本送達翌日起至清償
    日止，按年息5%計算之法定遲延利息，為無理由；其假執行
    之聲請亦失所附麗，應併駁回之。原審為上訴人敗訴之判決
    ，及駁回其假執行之聲請，並無不合。上訴意旨指摘原判決
    不當，求予廢棄改判，為無理由，應予駁回。又兩造其餘攻
    擊、防禦，與本件終局判決結果不生影響，爰不予一一審酌
    ，附此敘明。
據上論結，本件上訴為無理由，依民事訴訟法第449 條第1 項、
第78條，判決如主文。
中    華    民    國    99    年    7     月    27    日
                            民事第一庭
                                審判長法官  黃金石
                                法      官  林健彥
                                法      官  謝肅珍
以上正本證明與原本無異。
本件不得上訴。
中    華    民    國    99    年    7     月    27    日
                                書  記  官  張宗芳

司法院資訊處製作；財團法人民間司法改革基金會備份。
